【裁判字號】    96,簡上,239
【裁判日期】    970131
【裁判案由】    確認本票債權關係不存在
【裁判全文】
臺灣高雄地方法院民事判決             96年度簡上字第239號
上  訴  人  甲○○
訴訟代理人  楊雪貞律師
複代理人    康進益律師
被上訴人    乙○○
上列當事人間確認本票債權關係不存在事件，本院於民國97年1
月18日言詞辯論終結，判決如下：
  主  文
原判決廢棄。
被上訴人在第一審之訴駁回。
第一、二審訴訟費用由被上訴人負擔。
    事實及理由
一、被上訴人起訴主張：上訴人持有記載被上訴人為共同發票人
    ，票面金額均為新台幣（下同）25萬元之如附表所示本票2
    張（下稱系爭本票），惟系爭本票並非其所簽發，所蓋指印
    亦非其所捺印，而係遭人偽造，該簽名、捺印對其不生效力
    ，詎上訴人竟持系爭本票聲請本院以96年度票字第390 號裁
    定，准許就系爭本票之債權對其為強制執行，為此依票據法
    律關係，及非訟事件法第195 條（起訴狀誤繕為第101 條）
    規定，提起本訴，聲明：確認上訴人持有之系爭本票，其本
    票債權對被上訴人不存在。
二、上訴人抗辯：訴外人李中興欲向上訴人借錢，但因條件不合
    ，上訴人乃要求李中興須找人共同簽發本票聯保，李中興即
    找被上訴人共同簽發系爭本票，當時共同簽發本票者除李中
    興及被上訴人外，尚有訴外人林建勳，系爭本票確為被上訴
    人所簽發無訛，聲明：被上訴人之訴駁回。
三、原審審理後，認證人柯順元、林建勳所證不足採信，證人許
    鈺娟為上訴人在原審之訴訟代理人，證詞有偏頗之虞無訊問
    之必要，而系爭本票簽名欄所捺印之指紋，經與當庭採集之
    被上訴人指紋送鑑定結果並不相符，因而判決：確認上訴人
    所持有之系爭本票，其本票債權對被上訴人不存在。上訴人
    提起上訴，請求鑑定系爭本票上之被上訴人簽名、住址筆跡
    與被上訴人是否相符，並於本院聲明：(一)原判決廢棄；(二)被
    上訴人在第一審之訴駁回。被上訴人則聲明：上訴駁回。
四、兩造不爭執事項：
  (一)上訴人持有系爭本票，並有該本票影本附卷可稽（詳原審卷
    第8頁）。
  (二)系爭本票之債權尚未受清償。
    兩造爭執事項：
  (一)被上訴人有無簽發系爭本票？
  (二)被上訴人請求確認上訴人所持有之系爭本票，本票債權對其
    不存在，有無理由？
五、就兩造爭執事項本院分述判斷意見如下：
  (一)關於被上訴人有無簽發系爭本票：
    系爭本票於印刷繕印之2 發票人欄下方，另以手寫註記第3
    發票人欄，其右側並有「乙○○‧地址：高市旗津區○○○
    路297 巷31之2 號‧Ｚ000000000‧0000000000」之繕寫，且
    經與被上訴人提出之起訴狀、被上訴人在指紋登記卡上所書
    寫之字跡比對結果，「乙○○」3 字之佈局、連筆方式一致
    ，「高市」2 字之連筆方式、書寫方式相符，「旗津」2 字
    之佈局、起筆、運筆方式吻合，「中洲三路」4 字之佈局、
    字體結構相同，「297 巷」、「31之2 號」、身分證字號等
    字，佈局均一致，鑑定結果因認系爭本票上關於被上訴人姓
    名及住址、身分證字號之書寫，與被上訴人起訴狀及在指紋
    登記卡上所書寫之字跡相符，有內政部警政署刑事警察局96
    年10月3 日刑鑑字第0960143625號鑑定書附卷可稽（詳本院
    卷第14頁），而被上訴人並不爭執起訴狀及指紋登記卡上相
    關之文字為其本人所書寫，且自承系爭本票上所記載之「Ｚ0
    00 000000 」、「0000000000」確為其身分證字號及行動電
    話號碼（詳本院卷第43頁言詞辯論筆錄），僅主張筆跡被仿
    冒、身分證字號、手機號碼係之前辦理貸款時被他人所知悉
    ，冒用於系爭本票，且系爭本票上之指紋經鑑定結果，非其
    所捺印。惟查：
    (1)身分證字號、手機號碼故可能被冒用，然字跡之鑑定有其
      專業性，非有一定數量之書寫特點比對相符，一般尚難為
      字跡相符之判定，而本件鑑定已就各相符之特點加以說明
      如上，是其所為字跡相符之鑑定結果即可採信，則除被上
      訴人可舉證明反證該簽名、地址、身分證字號、手機號碼
      非其所簽寫外，自應認被上訴人業已在系爭本票發票人欄
      簽名，並填寫地址、身分證字號、手機號碼。
    (2)本件系爭本票各記載3 發票人，而發票人欄僅有1 指印，
      且捺印之位置涵蓋在全部發票人簽名之上，有本票附卷可
      稽（詳原審卷第8 頁、第55頁），由該捺印形式觀之，捺
      印者所欲確認者究係被上訴人發票之真正，或另發票人林
      建勳、李中興發票之真正，或用以顯示在上開簽名發票者
      外另有第4 發票人，尚非明確，故該發票人欄之指紋雖經
      法務部調查局鑑定認與被上訴人不符，亦難遽認係他人仿
      冒被上訴人簽名後，另以自己之指紋所冒捺確認，該指紋
      鑑定結果自難推翻上開字跡鑑定，而為被上訴人簽名被仿
      冒之證明。而系爭本票上除發票人欄外，大寫金額欄、小
      寫金額欄雖各有1 枚指紋，發票人地址欄並各有2 枚指紋
      ，然大小寫金額欄之指紋，由捺印在金額繕寫位置觀之，
      用意應在確認繕寫金額之真正，依常情各發票人均有可能
      為該捺印，另地址欄左側指紋，捺印位置涵蓋被上訴人地
      址、另發票人林建勳地址，及發票日之上，雖有可能捺印
      表彰係被上訴人所繕寫之地址，然亦有可能係林建勳捺印
      以表彰其繕寫地址之真正，或上開發票人中任一人捺印以
      確認發票日期，又發票人地址欄右側指紋，捺印位置涵蓋
      在3 發票人地址之上，有可能係任一發票人捺印以確認其
      繕寫之地址，上開系爭本票金額欄、地址欄之指紋，既無
      法判斷捺印者之真正用意，則即使遭仿冒，亦難經鑑定而
      確認遭仿冒者為何人；況上開金額欄、地址欄之指紋非捺
      印較不清楚即已有暈開模糊之情形，故原審就系爭本票送
      請法務部調查局為鑑定時，該局即僅得就發票人欄較清晰
      之各1 指紋為鑑定，就上開金額欄、地址欄之指紋則未加
      以鑑定，故該指紋即使重複再送鑑定，亦難期為有效率之
      認定，從而本院認系爭本票金額欄、地址欄之指紋即無進
      一步送請鑑定之必要，併予敘明。
    (3)綜上，被上訴人既已在系爭本票發票人簽名並繕寫地址、
      身分證字號、手機號碼，而未能提出證據或聲請調查以證
      明該簽名、繕寫係被仿冒，則自應認被上訴人業已就系爭
      本票為簽發之行為。
  (二)關於被上訴人請求確認上訴人所持有之系爭本票，本票債權
    對其不存在，有無理由：
    按在票據上簽名者，依票上所載文義負責；二人以上共同簽
    名時，應連帶負責，票據法第5 條定有明文。被上訴人既共
    同簽發系爭本票，依上規定所示，自應與其他發票人連帶負
    給付票款之責任，而被上訴人既不否人上訴人持有系爭本票
    並為該本票之權利人，其對上訴人當負有給付票款之義務，
    則訴請確認系爭本票之本票債權對其不存在，自無理由。
六、本件事證已臻明確，兩造其他主張、陳述並所提出之證據，
    經審酌後，認均與本件之判決結果無影響，爰不一一論述，
    併予敘明。
七、綜上所述，系爭本票確為被上訴人所共同簽發，其自負給付
    本票債務之義務，訴請確認系爭本票之本票債權對其不存在
    ，尚無理由，原審為被上訴人勝訴之判決，尚有未洽，上訴
    意旨求予廢棄改判，為有理由，爰由本院予以廢棄，並改判
    如主文第2 項所示。
八、據上論結，本件上訴為有理由，依民事訴訟法第436 條之1
    第3項 、第450 條、第78條，判決如主文。
中    華    民    國    97    年    1     月    31    日
                  民事第三庭審判長法  官  陳嘉惠
                                  法  官  廖純卿
                                  法  官  鄭峻明
以上正本係照原本作成。
本判決不得上訴。
中    華    民    國    97    年    1     月    31    日
                                書記官  莊豐源
┌───────────────────────────┐
│附表：                                                │
├──┬───────┬────────┬───────┤
│編號│ 發   票   日 │票面金額(新台幣)│票  據  號  碼│
├──┼───────┼────────┼───────┤
│001 │95年9月30日   │250,000元       │625189        │
├──┼───────┼────────┼───────┤
│002 │95年10月15日  │250,000元       │625192        │
└──┴───────┴────────┴───────┘


司法院資訊處製作；財團法人民間司法改革基金會備份。
